【裁判字號】    98,交聲,1935
【裁判日期】    980625
【裁判案由】    違反道路交通管理處罰條例聲明異議
【裁判全文】
臺灣臺北地方法院交通事件裁定        98年度交聲字第1935號
原處分機關  台北市交通事件裁決所
異  議  人
即受處分人  甲○○
上列異議人即受處分人因違反道路交通管理處罰條例案件，對於
台北市交通事件裁決所民國98年5 月13日所為之處分（北市裁罰
字第裁22-ZAQ075759號），聲明異議，本院裁定如下：
    主  文
原處分撤銷。
甲○○不罰。
    理  由
一、按交通法庭認為聲明異議有理由，或聲明異議雖無理由而原
    處分不當或違法者，應以裁定將原處分經聲明異議部分撤銷
    ，並自為裁定，道路交通案件處理辦法第20條定有明文。次
    按處理違反道路交通管理事件有關文書送達之程序，應依行
    政程序法之規定，送達於應受送達人之住居所、事務所或營
    業所，違反道路交通管理事件統一裁罰標準及處理細則第5
    條、行政程序法第72條第1 項前段規定甚明。
二、原處分意旨略以：異議人即受處分人甲○○於民國97年11月
    28日8 時6 分許駕駛車牌號碼P8-3927 號自用小客車，行經
    泰山收費站南向車道處，因汽車行駛於應繳費之公路不依規
    定繳費之違規，依道路交通管理處罰條例第27條第1 項規定
    ，裁處罰鍰新台幣（下同）3 千元。
三、聲明異議意旨略以：受處分人因住所遷至新店多時，嗣經輾
    轉取得公警局交字第ZAQ070479 號舉發通知單，即速繳納罰
    款，而本件舉發通知單與前述通知單係同一事件，因受處分
    人已繳納完畢，為此聲明異議。
四、經查：
（一）按道路交通管理處罰條例關於使用費用繳納之規定，計有
      第27條第1 項汽車行駛於應繳費之公路應繳納之通行費及
      第56條第2 項在道路收費停車處所停車應繳納之停車費，
      二者均屬公法上金錢給付義務之性質，此觀之規費法第8
      條第1 項第1 款甚明。而於94年2 月5 日該條例第56條立
      法修正前，二者處罰型態同為「不依規定繳費者」，惟上
      開立法修正後，第56條第2 項處罰型態修正為「書面通知
      駕駛人於7 日內補繳... 逾期再不繳納，處3 百元罰鍰」
      ，可認立法者認其規範違反性非於「停車未繳費」之行為
      ，而係「經通知補繳後逾期仍未繳納」之行為。反觀同條
      例第27 條 第1 項自86年1 月22日迄今未予修正，著眼在
      於我國以往使用公路、橋樑、隧道或渡輪之收費均採人工
      收費方式，故駕駛人行駛於上開地點不依規定繳費，乃明
      知未繳費而強行通過收費處所之行為，難諉為疏忽所致；
      但近來電子收費設備之採用，已部分取代傳統人工收費方
      式，駕駛人於行駛前雖有注意票證餘額是否足敷繳費之義
      務，惟於駕駛過程中難以隨時觀察該票證餘額，且通過收
      費處所發覺餘額不足時，亦難有立即停止駕駛並補足餘額
      之機會，此於高速行駛之公路上尤其明顯，是若駕駛人行
      駛於採用電子收費設備之上開地點不依規定繳費，是否仍
      一致認定其確有不繳費之故意及具有規範違反性，已非無
      疑。據此，本於上開條例第27條第1 項汽車行駛於應繳費
      之公路應繳納之通行費及第56條第2 項在道路收費停車處
      所停車應繳納之停車費均屬公法上金錢給付義務之特質，
      於該條例第27條第1 項在非人工收費之電子設備收費情形
      ，未及比照同條例第56條第2 項修正為「通知駕駛人補繳
      ... 逾期再不繳納」前，仍應作相同之解釋，即認在行駛
      於應繳費並使用電子收費設備之特殊情形下，該條例第27
      條第1 項之「不依規定繳費」應解釋為「經通知補繳後逾
      期仍未繳納」之行為（台灣高等法院97年度交抗字第800
      號裁定參照）。是駕駛人在經合法通知補繳期限前，是否
      有「汽車行駛於應繳費之公路不依規定繳費」之違規事實
      ，仍屬不確定狀態，核先敘明。
（二）受處分人之戶籍地址自90年10月19日起即為台北縣新店市
      ○○○街125 號16樓，此有受處分人基本資料查詢結果1
      紙在卷可稽。而遠通電收股份有限公司（下稱遠通公司）
      於97年12月26日寄送之通行費補繳通知單係送達至台北市
      大安區○○街40巷26弄3 號，有該公司辦理電子收費業務
      送達證書在卷可憑，是本件補繳通知單並未送達於受處分
      人當時之住居所甚明，揆諸前揭說明，本件補繳通知單之
      送達程序與法尚有未合，當不生合法送達之效力。
五、綜上，本件受處分人固有於上開時間行經泰山收費站未繳費
    之事實，然遠通公司之補繳通知單既未合法送達予受處分人
    收受，即不符合道路交通管理處罰條例第27條第1 項所定之
    處罰要件，原處分機關未予查明，遽為本件裁罰，尚有未洽
    。至受處分人先前所繳納之公警局交字第ZAQ070479 號舉發
    通知單係處罰受處分人未申裝e 通機而行駛電子收費車道，
    依道路交通管理處罰條例第33條第3 項規定處罰，與本件違
    規處罰「汽車行駛於應繳費之公路不依規定繳費」係屬二事
    ，此有交通部台灣區○道○○○路局泰山收費站98年5 月8
    日函在卷可佐，受處分人之異議雖無理由，惟原處分既有不
    當，爰撤銷原處分，並為不罰之諭知。
據上論斷，應依道路交通案件處理辦法第20條，裁定如主文。
中    華    民    國    98    年    6     月    25    日
                  交通法庭法  官  林欣苑
上正本證明與原本無異。
如不服本裁定，應於裁定送達後5 日內向本院提出抗告狀。
                          書記官  劉英芬
中    華    民    國    98    年    6     月    30    日


司法院資訊處製作；財團法人民間司法改革基金會備份。
